【裁判字號】    90,上更(一),370
【裁判日期】    900801
【裁判案由】    侵占
【裁判全文】
臺灣高等法院刑事判決                          九十年度上更(一)字第三七號
    上  訴  人  臺灣臺北地方法院檢察署檢察官
    被      告  甲○○
右上訴人因被告侵占案件，不服臺灣地方法院八十六年度易字第一三二七號，中華民
國八十六年七月十七日第一審判決（起訴案號：臺灣臺北地方法院檢察署八十六年度
偵字第一四五六號）提起上訴，經判決後，由最高法院發回更審，本院判決如左：
    主  文
原判決撤銷。
甲○○連續行使偽造私文書，足以生損害於他人，累犯，處有期徒刑肆月，如易科罰
金，以參佰元折算壹日。如附表所示簽帳單之顧客存根聯及商店存根聯上偽造之「乙
○○」之署押共陸枚均沒收之。
    事  實
一、甲○○於民國（下同）八十四年間因竊盜案件，經臺灣臺北地方法院判處有期徒
    刑六月確定，於八十五年六月二十七日執行完畢，猶不知悔改，於八十五年十二
    月三日至八十五年十二月二十七日間某時，在台北市○○路、一江街口拾得乙○
    ○所遺失之中國信託商業銀行發行之ＶＩＳＡ信用卡一張（卡號：000000
    0000000000號），竟意圖為自己不法之所有基於侵占遺失物後以之為
    連續冒簽之偽造私文書、詐欺概括犯意，而侵占入己。甲○○侵占該信用卡後後
    ，先於八十五年十二月二十七日至金樹藤ＫＴＶ，以隱瞞實無付款真意之方式，
    使不知情之金樹藤ＫＴＶ服務人員先行提供服務，而消費新台幣（下同）一千六
    百元後付款時，即以上開侵占所得之信用卡刷卡，並以複寫方式同時在簽帳單顧
    客存根聯及商店存根聯上，偽簽「乙○○」署押，一次完成兩聯偽造「乙○○」
    名義之簽帳單私文書（以下稱第一筆簽帳單），並持向不知情之金樹藤ＫＴＶ服
    務人員行使，詐得如附表編號一所示金額之免付消費款之不法利益均足以生損害
    於中國信託商業銀行、乙○○及金樹藤ＫＴＶ。甲○○於金樹藤ＫＴＶ消費後，
    又於八十五年十二月二十八日至文化城視聽理容名店消費，並分別於該日凌晨四
    時三十一分許及七時十五分許，以前開相同方式結帳付款，而分別完成兩聯偽造
    「乙○○」名義之簽帳單私文書共計四聯（以下分別稱第二筆和第三筆簽帳單）
    ，並持向不知情之文化成視聽理容名店服務人員行使，詐得如附表編號一、二免
    付消費款之不法利益均足以生損害於中國信託商業銀行、乙○○及文化城視聽理
    容名店。後於八十六年一月七日晚間十時三十分許，經警在台北市○○路一二八
    號前臨檢發現甲○○持有上開乙○○遺失之信用卡，始循線查獲上情。
二、案經乙○○訴由臺北市政府警察局中山分局移送臺灣臺北地方法院檢察署檢察官
    偵查起訴。
    理  由
一、訊據被告甲○○坦承於台北市○○路、一江街口拾得乙○○所遺失之中國信託商
    業銀行發行之ＶＩＳＡ信用卡一張（卡號：0000000000000000
    號）後予以侵占入己之事實，惟否認有何利用該信用卡簽帳之犯行，辯稱略以：
    「是在八十六年一月二日凌晨撿到的，撿到後並沒有拿去刷卡」云云。
二、然查：
(一)、 系爭信用卡為乙○○所遺失之情，業據證人乙○○於偵查、原審、本院調查時
     指訴甚詳（偵卷第五頁、原審卷第二二頁背面、第三九頁背面），並有贓物認
     領保管收據（偵卷第六頁）及失竊報告（偵卷第七頁）存卷可參，被告就此部
     分之自白核與事實相符。雖證人乙○○於偵查及原審係指稱該張信用卡為其於
     八十五年十月底所遺失，但該信用卡於八十五年十二月三日在人間樂園歌唱城
     尚有一筆五萬五千二百元之簽帳紀錄（原審卷第二七頁、第二八頁），證人乙
     ○○則稱該筆消費紀錄為其所簽帳無誤（前審卷第十頁背面、本院卷第七八頁
     ），足徵系爭信用卡至八十五年十二月三日為止均在證人乙○○之持有當中，
     則證人乙○○前開所稱係在八十五年十月底時所遺失等語，尚屬有誤，應係在
     八十五年十二月三日後方遺失甚明。
(二)、證人乙○○所遺失之系爭信用卡，於八十五年十二月三日後，分於十二月二十七
    日在金樹藤ＫＴＶ、於十二月二十八日在文化城視聽理容名店各有消費紀錄，有
    中國信託商業銀行歷史帳單彙總查詢一份附卷可參（原審卷第二七頁）。上開三
    筆簽帳單上之署名並非證人乙○○所簽乙節，業據證人乙○○陳稱在卷，且經將
    證人乙○○於人間樂園歌唱城消費所簽之簽帳單上之署名影印於透明投影紙上，
    重疊於第二筆及第三筆之簽帳單上詳予比對之勘驗結果，前者之簽名係有意識之
    書寫特定姓名（即將「乙○○」三字反面橫式書寫），而後兩者之簽名僅係無意
    識之勾畫數套圈圈，兩者意匠型態顯不相同（勘驗筆錄，本院卷第五五頁），應
    認屬實。
(三)、按「勘驗係調查證據及犯罪情形所實施之處分，屬調查證據之一種，審判中由審
    判長或受命法官就勘驗物，本其五官作用所實驗或認識之結果所作成之勘驗筆錄
    ，自得作為證據資料。原法院前審將上訴人提出之扶植自耕農購地放款申請書及
    本件系爭同意書上所蓋『蔡○仁』印文先後送法務部調查局、內政部警政署刑事
    警察局、中央警官學校、憲兵學校等機關鑑定，各該機關均以印泥淤積、紋路模
    糊不清為由，未予鑑定，嗣由原審再送台灣大學鑑定，該校亦函覆稱無法鑑定，
    原審已盡調查能事而仍無法獲致專門機構之鑑定結果，乃依原法院前審於八十二
    年七月七日，就上開二枚印文影印放大四倍及八倍，以一般鑑定機關所用之鑑定
    方法勘驗比對，認二枚印文顯有不同，非同一顆印章所蓋，認定同意書上『蔡○
    仁』之印文係上訴人以偽造之印章蓋用，並於理由欄內說明上訴人請求再送鑑定
    為無必要，駁回其聲請，尚無違背經驗法則及證據法則可言」，最高法院八十八
    年台上字第五五０六號判決可資參照。本件經原審及本院向中國信託商業銀行及
    財團法人聯合信用卡中心（下稱聯合信用卡中心）調閱上開三筆盜刷之簽帳單原
    本，其中第二、三筆之簽帳單，僅有中國信託商業銀行檢送簽帳單之影本附卷（
    原審卷第二八頁），至原本因已逾聯合信用卡中心與特約商店約定之保存期限一
    年，故無法覓獲（聯合信用卡中心函，本院卷第九一頁）。而第一筆簽帳單則經
    中國信託商業銀行向收單機構財團法人聯合信用卡處理中心調閱無著（中國信託
    商業銀行函，前審卷第二三頁），且自消費日期（八十五年十二月二十七日）迄
    今亦已逾前開聯合信用卡中心與特約商店所約定之保存期限，顯然亦無提供之可
    能。經將第二、三筆簽帳單影本與前審命被告當庭書寫之簽名字跡（前審卷第七
    六頁）分別檢送內政部警政署刑事警察局及法務部調查局鑑定二者字跡是否相同
    ，前者回覆稱需再蒐集被告平日所寫類同之英文筆跡多件，連同簽帳單原本後始
    得辦理（內政部警政署刑事警察局函，本院卷第六一頁），後者則先函覆稱因本
    案送鑑之簽帳單研判係傳真後之影印件，其上簽名字跡模糊失真，不易辨識其筆
    劃特性，且供參對之字樣亦係當庭書寫字跡之影本，無法精確歸納書寫之個性、
    慣性特徵以行鑑析，故本案僅憑現有資料歉難鑑定等語（本院卷第六八頁），又
    再函覆稱本案待鑑之簽帳單為複寫件及影印件，其上字跡均難以辯識其筆力、筆
    速及筆序等重要筆劃特性，並不宜作為鑑定之檢品；另供比對之甲○○平日所書
    與待鑑簽名相關筆劃之筆跡資料亦欠缺，僅憑當庭字跡無法歸納其筆跡之特徵以
    行鑑析。本案由於現送資料之品質與數量均不足供比對判斷，歉難鑑定等語（本
    院卷第一二一頁）。是業盡調查能事而無從獲專業鑑定機關之鑑定結果。是乃將
    第二筆簽帳單（即勘驗筆錄中所指之簽帳單Ｃ）及第三筆簽帳單（即勘驗筆錄中
    所指之簽帳單Ｂ）分別各放大兩倍複印於透明投影片上，再將簽名部分剪下，以
    前開剪下部分之複印有簽名之投影片，重疊置於被告甲○○於前審當庭書寫字跡
    放大二倍之影本上，逐一比對作成勘驗筆錄，結果兩者在字跡佈局上均成歪斜、
    各組成部分之間隔比例大致相同，圓圈部分之收筆均呈上揚之勢，底部之橫筆收
    筆則略往上勾，兩者極為類似，應係同一人所為（勘驗筆錄，本院卷第一四八頁
    ）。至於金樹藤ＫＴＶ消費之簽帳單雖未尋獲，但該消費日期與第二、三筆之簽
    帳日期僅隔一日，況被告自承曾於八十五年十二月間去過文化城視聽理容及金樹
    藤ＫＴＶ消費，並稱為金樹藤ＫＴＶ之常客（原審卷第三九頁、前審卷第七五頁
    、第七五頁背面），也沒有借給別人用過（前審卷第七四頁），益可證該三筆簽
    帳單上之簽名應均為被告所簽無誤。
(四)、且查被告於原審判決前，曾在庭外向證人乙○○自承上開在文化城視聽理容及金
    樹藤ＫＴＶ兩筆消費紀錄，係其利用乙○○之信用卡所簽帳者，業經證人乙○○
    屢稱在卷（前審卷第二十頁背面、前審卷第八四頁背面），被告雖於本院前審辯
    稱係因「當時在一審宣判後，我問乙○○多少錢，用電話跟他聯絡，是我接到高
    院傳票之後，我打電話給他問他被消費多少錢，他說一萬多元，我說一萬多元，
    我給你，但我沒有給他，他才上訴告我」云云，然經前審法官當庭質以為何要與
    證人乙○○聯絡時，則稱：「是地院判決後，乙○○打電話給我，他說他對地院
    判決不服，他說他要上訴，他損失被刷卡的一萬多元，要我給他，當是我有答應
    他一萬多元我給他，因為我是有別的案子，我不想為了這個案子再出庭，為了省
    麻煩所以答應給一萬多元，事實我沒有用那信用卡消費刷卡」云云，先稱是在接
    到高院傳票後自行以電話聯繫證人乙○○，後又稱是證人乙○○在地院宣判後以
    電話要求賠償，前後顯有矛盾，是被告所辯，顯不可採。
(五)、按測謊鑑定，係依一般人在說謊時，會產生遲緩、緊張、恐懼、不安等心理波動
    現象，乃以科學方法，由鑑定人利用測謊儀器，將受測者之上開情緒波動反應情
    形加以紀錄，用以判別受測者之供述是否真實。故測謊鑑定，倘鑑定人具備專業
    之知識技能，復事先獲得受測者之同意，所測試之問題及其方法又具專業可靠性
    時，該測謊結果，如就否認犯罪有不實之情緒波動反應，雖不能採為有罪之唯一
    證據，但非無證據能力，仍得供裁判之佐證，其證明力如何，事實審法院自得依
    職權自由判斷（最高法院八十七年度台上字第三九二八號判決參照）。經送被告
    至法務部調查局接受測謊鑑定，鑑定結果為：「(二)、其未使用拾獲之信用卡於系
    爭之地點消費，上述問題經測試呈情緒波動反應，研判有說謊」（法務部調查局
    鑑定通知書，本院卷第一二０頁），亦足供證明本件被告犯行之參考。
(六)、上開三筆簽帳單上之「乙○○」署名應為被告所偽造。且證人乙○○係於八十五
    年十二月三日後方遺失系爭信用卡，而被告於同年月二十七日即使用該卡簽帳，
    則被告拾獲系爭信用卡並予侵占入己之時點，應在八十五年十二月三日至同月二
    十七日之間，是被告其所稱是在八十六年一月二日凌晨拾獲系爭信用卡乙節，亦
    不足取。
(七)、綜上，本件事證明確，被告所辯應屬推諉而不足採，其犯行堪予認定，應依法論
    科。
三、論罪科刑部分：
(一)、核被告所為，係犯刑法第三百三十七條之侵占遺失物罪及刑法第二百十六條、第
    二百十條之行使偽造私文書罪及第三百三十九條第二項詐欺得利罪。被告於簽帳
    單上偽造「乙○○」署押為偽造簽帳單私文書之階段行為，其偽造私文書之低度
    行為又為行使之高度行為所吸收，均不另論罪。被告先後在金樹藤ＫＴＶ及文化
    城視聽理容名店利用系爭信用卡偽造「乙○○」之署名簽帳消費，時間緊接，所
    犯為構成要件相同之罪名，顯係基於概括犯意而為之，為連續犯，依刑法第五十
    六條之規定，從一重之行使偽造私文書罪處斷，並加重其刑。被告所犯上開三罪
    間，有手段目的之牽連關係，應從一重之行使偽造私文書罪處斷。公訴人雖未就
    被告行使偽造私文書罪及詐欺得利罪部分起訴，惟此部分與前開侵占遺失物罪部
    分有手段目的之裁判上一罪關係，為起訴效力所及，基於審判不可分之關係，自
    應併予審究。被告前於八十四年間因竊盜案件，經臺灣臺北地方法院判處有期徒
    刑六月確定，於八十五年六月二十七日執行完畢，有臺灣高等法院檢察署刑案紀
    錄檢覆表附卷可參，其於五年內再犯本件最重本刑為有期徒刑以上之行使偽造文
    書罪及詐欺得利罪，為累犯，應依刑法第四十七條規定遞加重其刑。
(二)、被告於行為後，刑法第四十一條已於九十年一月十日修正公布生效，依該條第一
    項之規定，犯最重本刑為五年以下有期徒刑以下之刑之罪，而受六個月以下有期
    徒刑或拘役之宣告，因身體、教育、職業、家庭之關係或其他正當理由，執行顯
    有困難者，得以一元以上三元以下折算一日（現已提高一百倍），易科罰金；但
    確因不執行所宣告之刑，難收矯正之效，或難以維持法秩序者，不在此限。比較
    新舊法，關於行使偽造私文書及詐欺得利部分，以新法有利被告，依刑法第二條
    第一項前段，應適用修正後刑法第四十一條第一項規定。
(三)、原審予以論罪科刑，固非無見，惟查：(一)、被告侵占乙○○所有之系爭信用卡之
    日期應非八十六年一月二日，已如前述，原審判決於事實欄內有所誤載。(二)、原
    審判決漏未審酌被告以隱瞞無付款真意之方式，分別使金樹藤ＫＴＶ及文化城視
    聽理容服務人員陷於錯誤而先行提供服務，再於付款時偽簽「乙○○」之署名於
    前開三筆簽帳單上而偽造私文書後持以向金樹藤ＫＴＶ及文化城視聽理容服務人
    員行使之犯行。以上原判決容有未洽，是檢察官上訴意旨以認被告涉有詐欺、偽
    造文書犯行指摘原判決不當，即屬有據，則原判決既有可議，自應將原判決予以
    撤銷改判，爰審酌被告不思以正當方式賺取財富，而以上開方式圖取信用卡消費
    之免費使用，於犯罪後飾詞圖卸無悔意，其犯罪情節非鉅，造成危害尚屬輕微等
    情之犯罪動機、目的、手段、所生損害、犯後態度等情狀，量處被告如主文所示
    之刑，並諭知易科罰金之標準。被告所偽簽之三筆簽帳單，每份簽帳單共有顧客
    存根聯及商店存根聯兩聯，每聯間以複寫方式為之，有前開聯合信用卡中心函可
    稽，則被告所在該三份簽帳單上之「持卡人簽名」欄內所偽造之「乙○○」署押
    各有二枚共計六枚，均應依刑法第二百十九條宣告沒收。
據上論斷，應依刑事訴訟法第三百六十九條第一項、第三百六十四條、第二百九十九
條第一項前段、刑法第二條第一項前段、第五十六條、第二百十六條、第二百十條、
第三百三十七條、第三百三十九條第二項、第五十五條、第二百十九條，第四十一條
第一項、罰金罰鍰提高標準條例第一條前段、第二條，判決如主文。
本案經檢察官王安明到庭執行職務。
中      華      民      國    九十      年      八      月   一      日
                              臺灣高等法院刑事第七庭
                                  審判長法  官  吳  啟  民
                                        法  官  林  瑞  斌
                                        法  官  施  俊  堯
附表：
一、八十五年十二月二十七日，在金樹藤ＫＴＶ，消費一千六百元之簽帳單一紙（包
    括顧客存根聯及商店存根聯共兩聯），共計偽造「乙○○」之署押兩枚。
二、八十五年十二月二十八日上午四點三十一分，在文化城視聽理容名店，消費三千
    元之簽帳單一紙（包括顧客存根聯及商店存根聯共兩聯），共計偽造「乙○○」
    之署押兩枚。
三、八十五年十二月二十八日上午七點十五分，在文化城視聽理容名店，消費六千八
    百元之簽帳單一紙（包括顧客存根聯及商店存根聯共兩聯），共計偽造「乙○○
    」之署押兩枚。
右正本證明與原本無異。
如不服本判決應於收受送達後十日內向本院提出上訴書狀，其未敘述上訴之理由者並
得於提起上訴後十日內向本院補提理由書（均須按他造當事人之人數附繕本）。
                                       書記官  顏  志  豪
中      華      民      國    九十      年    八      月      一      日
附錄本判決論罪科刑法條：
刑法第二百一十條
 (偽造變造私文書罪)
偽造、變造私文書，足以生損害於公眾或他人者，處五年以下有期徒刑。
刑法第二百一十六條
 (行使偽造變造或登載不實之文書罪)
行使第二百十條至第二百十五條之文書者，依偽造、變造文書或登載不實事項或使登
載不實事項之規定處斷。
刑法第三百三十七條
 (侵占遺失物罪)
意圖為自己或第三人不法之所有，而侵占遺失物、漂流物或其他離本人所持有之物者
，處五百元以下罰金。
刑法第三百三十九條
 (普通詐欺罪)
意圖為自己或第三人不法之所有，以詐術使人將本人或第三人之物交付者，處五年以
下有期徒刑、拘役或科或併科一千元以下罰金。
以前項方法得財產上不法之利益或使第三人得之者，亦同。
前二項之未遂犯罰之。


司法院資訊處製作；財團法人民間司法改革基金會備份。
